【裁判字號】    97,重訴,6
【裁判日期】    980512
【裁判案由】    拆屋還地等
【裁判全文】
臺灣苗栗地方法院民事判決               97年度重訴字第6號
原      告  協欣實業股份有限公司
法定代理人  丁○○
訴訟代理人  林柏男律師
被      告  丙○○
                        號5樓.
訴訟代理人  郭錦茂律師
            甲○○
被      告  耐吉電子股份有限公司
法定代理人  乙○○
                        8號4.
上列當事人間請求拆屋還地等事件，本院於民國98年4 月28日言
詞辯論終結，判決如下：
    主  文
被告丙○○應將坐落苗栗縣銅鑼鄉○○段銅鑼工業區小段一六九
地號土地如附圖所示標示紫色部分面積一三一平方公尺之二層鋼
筋混凝土造建物、標示紅色部分面積三四平方公尺之一層鐵皮造
建物、標示綠色部分面積九二平方公尺之污水處理設施及坐落苗
栗縣銅鑼鄉○○段銅鑼工業區小段一六九、一七０地號土地如附
圖所示標示橘色部分面積共一０六０平方公尺之一層鋼骨造建物
均拆除，並將上開土地返還原告。
訴訟費用由被告丙○○負擔。
本判決於原告以新臺幣參佰貳拾壹萬元為被告丙○○供擔保後，
得假執行；被告丙○○以新臺幣玖佰陸拾肆萬元為原告供擔保後
，得免為假執行。
    事實及理由
壹、程序事項：
一、按訴狀送達後，原告不得將原訴變更或追加，但請求之基礎
    事實同一者，不在此限，民事訴訟法第255 條第1 項第2 款
    定有明文。本件原告原起訴請求被告丙○○應將坐落苗栗縣
    銅鑼鄉○○段銅鑼工業區小段169 、170 地號土地（以下簡
    稱系爭169 、170 地號土地）上之地上物及其他物品騰空遷
    讓返還原告，並陳明願供擔保請准宣告假執行，嗣於訴訟程
    序進行中之民國97年7 月21日具狀追加備位之訴，請求被告
    耐吉電子股份有限公司（以下簡稱被告耐吉公司）應將坐落
    系爭169 、170 地號土地上之地上物及其他物品騰空遷讓返
    還原告，並陳明願供擔保請准宣告假執行。查其先、備位之
    訴之請求，係以先位被告丙○○及備位被告耐吉公司均未給
    付系爭169 、170 地號土地之租金，所積欠之租金均已達2
    年總額，以終止租約之法律關係，訴請先位被告丙○○及備
    位被告耐吉公司應拆屋還地，堪認其先、備位之訴請求之基
    礎事實同一，且其主要爭點亦有其關聯性，揆諸前開說明，
    核無不合，應予准許。
二、被告耐吉公司經合法通知，未於言詞辯論期日到場，核無民
    事訴訟法第386 條各款所列情形，爰依原告之聲請，由其一
    造辯論而為判決。
貳、實體事項
一、原告起訴主張：
  甲、先位之訴部分：
  (一)被告耐吉公司與原告於89年5 月29日簽訂土地租賃契約（以
    下簡稱系爭租約，詳卷第10至15頁），約定由被告耐吉公司
    向原告承租原告所有系爭169 、170 地號土地，供被告耐吉
    公司建廠、生產之用，系爭租約並經台灣苗栗地方法院公證
    處公證。嗣被告耐吉公司於系爭土地上興建苗栗縣銅鑼鄉○
    ○段銅鑼工業區小段341-1 、341-2 建號建物（以下簡稱系
    爭建物），並於90年11月15日登記為被告耐吉公司所有，系
    爭建物復於91年3 月8 日以買賣為登記原因，移轉登記為被
    告丙○○所有。
  (二)按民法第426 條之1 規定「租用基地建築房屋，承租人房屋
    所有權移轉時，其基地租賃契約，對於房屋受讓人，仍繼續
    存在。」；同法第440 條第1 項復規定「承租人租金支付有
    遲延者，出租人得定相當期限，催告承租人支付租金，如承
    租人於其期限內不為支付，出租人得終止契約。」；同條第
    3 項復規定「租用建築房屋之基地，遲付租金之總額，達2
    年之租額時，適用前項之規定。」。被告丙○○既買受系爭
    建物，則依民法第426 條之1 規定，系爭租約對被告丙○○
    仍有效存在，其自應依系爭租約給付租金予原告。
  (三)查系爭租約第3 條約定「租金每個月新臺幣（下同）12萬元
    正（收款付據）乙方（即被告耐吉公司，以下同）不得藉任
    何理由拖延或拒納（電費及自來水費除外）」；第4 條復約
    定「租金應於每年分4 次以支票繳納（分為6 月1 日、9 月
    1 日、12月1 日、3 月1 日），每次應繳3 個月份，乙方不
    得藉詞拖延。」。惟被告丙○○自91年3 月8 買受系爭建物
    後，未依約給付租金，自91年6 月1 日起至96年12月1 日，
    共計積欠828 萬元，已逾2 年租金額之總額。原告為維權益
    ，曾委託元貞聯合法律事務所以96年12月13日96年貞律字第
    123001號函催告被告丙○○給付租金，否則即逕為終止系爭
    租約，惟未獲置理，原告迄今仍未獲給付。原告與被告丙○
    ○間之租賃關係既於上開函文催告期滿即為終止（若96年12
    月13日96貞律字第123001號函未終租賃關係，則原告以本件
    起訴狀為意思表示，通知被告終止系爭租約），被告丙○○
    為無權占有系爭土地。為此，爰依民法第455 條及第767 條
    規定，請求被告丙○○拆除系爭土地上之地上物及其他物品
    ，並返還占用之系爭土地等語。並聲明：被告丙○○應將坐
    落系爭169 地號土地如附圖所示標示紫色部分面積131 平方
    公尺之二層鋼筋混凝土造建物、標示紅色部分面積34平方公
    尺之一層鐵皮造建物、標示綠色部分面積92平方公尺之污水
    處理設施及坐落系爭169 、170 地號土地如附圖所示標示橘
    色部分面積共1,060 平方公尺之一層鋼骨造建物均拆除，並
    將上開土地返還原告；並陳明願供擔保，請准宣告假執行。
  乙、備位之訴部分：查被告耐吉公司於90年間已有支票跳票積
    欠租金情事，自90年9 月起至91年5 月止，積欠租金96萬元
    ；自91年6 月1 日起至97年6 月1 日止，積欠租金864 萬元
    ，總計積欠租金960 萬元。若如被告丙○○所主張，被告耐
    吉公司才係系爭租約之當事人、系爭建物及其附屬設備之所
    有權人，則被告耐吉公司積欠租金總額顯逾2 年總額，原告
    為維權益，依民法第440 條，以97年7 月21日民事追加起訴
    狀請求被告耐吉公司於文到10日內清償租金，否則逕為終止
    租約；並依民法第767 條、第455 條，訴請被告耐吉公司拆
    除系爭土地上之地上物及其他物品，並返還占用之系爭土地
    等語。並聲明：被告耐吉公司應將坐落系爭169 地號土地如
    附圖所示標示紫色部分面積131 平方公尺之二層鋼筋混凝土
    造建物、標示紅色部分面積34平方公尺之一層鐵皮造建物、
    標示綠色部分面積92平方公尺之污水處理設施及坐落系爭16
    9 、170 地號土地如附圖所示標示橘色部分面積共1,060 平
    方公尺之一層鋼骨造建物均拆除，並將上開土地返還原告；
    並陳明願供擔保，請准宣告假執行。
  丙、對被告所為抗辯之陳述：
    (一)系爭附買回契約確係附買回契約，並非讓與擔保契約：
      (1)按民事訴訟法第277 條規定當事人主張有利於己之事實
        者，就其事實有舉證之責任。但法律別有規定，或依其
        情形顯失公平者，不在此限。又民法第474 條規定稱消
        費借貸者，謂當事人一方移轉金錢或其他代替物之所有
        權於他方，而約定他方以種類、品質、數量相同之物返
        還之契約。蓋消費借貸係要物契約，被告丙○○既未舉
        證證明確有交付6,600 萬元予耐吉公司，即難謂其與耐
        吉公司間有成立消費借貸契約；而買賣契約取得標的物
        則不以交付買賣價金為前提，縱有買賣價金未支付之情
        事，僅係債務不履行與否，故系爭契約應係附買回之買
        賣契約，而非讓與擔保。
      (2)查系爭附買回契約第5 條約定應於90日內行使買回權，
        無異謂6,600 萬元之借款，清償期僅為90日，如此巨額
        之借款，清償期卻如此短暫，顯違常情。又系爭附買回
        契約同條第2 款復約定買回價格為7,050 萬元，而其買
        賣價金為6,600 萬元，亦即90天利息為450 萬元，折合
        年利率約為百分之27.27 ，顯逾民法規定之利率上限。
        系爭附買回契約之交易條件有違常情，不僅還款期限過
        短，利率約定亦過高，被告丙○○辯稱係讓與擔保顯不
        可採。
      (3)被告丙○○主張不得90日滿即當然取得讓與擔保標的物
        之所有權，足徵被告丙○○知悉取得讓與擔保標的物之
        所有權應經變賣程序。惟被告丙○○自91年間受讓系爭
        建物及其附屬設備迄今已長達5 年，卻未執行變賣程序
        ，放任巨額之損失長達5 年，卻未收取擔保物之價額，
        顯不合常情。
    (二)被告丙○○取得系爭建物及其附屬設備所有權，並依民法
      第426 條之1 繼受系爭土地租賃契約，縱認系爭附買回契
      約係讓與擔保，惟此僅係被告丙○○與被告耐吉公司間之
      內部關係，不得據以對抗第三人即原告；且被告耐吉公司
      既未提第三人異議之訴，亦足認系爭建物所有權人係被告
      丙○○：
      (1)按信託的讓與擔保，係將供擔保之財產移轉登記為受託
        人指定人名義，在信託人（債務人）未依約清償債務及
        終止信託契約前，法律上該登記名義人仍為所有權人；
        最高法院85台上字第2947號民事判決著有明文。讓與擔
        保契約，係以移轉標的物所有權之方式為特徵，而被告
        丙○○主張未取得所有權，卻又主張係讓與擔保契約，
        豈不矛盾，縱被告丙○○行使所有權因內部關係受有限
        制（如不得逾越債權範圍），惟此仍無礙於其取得所有
        權之事實。
      (2)再者，讓與擔保係被告丙○○與被告耐吉公司間之內部
        關係，不得據以對抗第三人（即原告），被告耐吉公司
        既未提起第三人異議之訴，被告丙○○亦未提起債務人
        異議之訴，足認被告丙○○取得系爭建物及附屬設備之
        所有權。
      (3)學者謝在全就讓與擔保對外效力中亦認為「讓與擔保之
        標的物係由擔保權人處分時，擔保權人在法律上因係所
        有人，故無論第三人是善意或惡意，第三人均取得標的
        物之所有權，擔保權人在法律上就該標的物設定物權之
        情形亦同。讓與擔保成立後，標的物所有權已移轉於擔
        保債權人，設定人已無處分權，尤其是標的物為不動產
        時，因登記上之所有人為擔保債權人，故事實上不可能
        發生由設定人處分，而由第三人取得所有權或其他物權
        之問題」。
      (4)若被告丙○○與被告耐吉公司之內部關係，得以對抗原
        告，則土地登記之公示效力將形同具文。更遑論擔保債
        權人將標的物變賣時，係以「擔保債權人」為出賣人，
        如擔保債權人（即被告丙○○）未依民法第426 條之1
        繼受系爭租約，則買受擔保標的物之第三人，顯無法繼
        受系爭租約，顯違反民法第426 條之1 之立法目的，亦
        有礙於經濟發展。
      (5)被告丙○○主張本件不適用民法第426 條之1 ，固以系
        爭租約有禁止轉租之約定，係最高法院52年台上字第20
        47號所示對（土地）出租人不生效之情形。惟民法第42
        6 條之1 並未將禁止轉租條款置於條文中，足徵該條文
        立法意旨係不論有無禁止轉租約定，房屋受讓人均繼受
        土地租賃契約，屬法定契約承擔之規定。是被告丙○○
        既取得系爭建物及附屬設備之所有權，則依民法第426
        條之1 ，系爭租約對於受讓人即被告丙○○仍繼續存在
        ，被告丙○○所辯系爭土地租賃契約有禁止轉租約定，
        僅係違反此約定者，應負債務不履行之損害賠償責任，
        並無礙於民法第426 條之1 之適用。
    (三)系爭建物縱被查封，亦無礙於原告所有物返還請求權之行
      使：
      (1)按所有人對於無權占有或侵奪其所有物者，得請求返還
        之；實施查封後，債務人就查封物所為移轉、設定負擔
        或其他有礙執行效果之行為，對於債權人不生效力；民
        法第767 條前段、強制執行法第51條第2 項分別定有明
        文。次按債務人就查封物所為移轉、設定負擔或其他有
        礙執行效果之行為，依強制執行法第51條第2 項規定，
        僅對於債權人不生效力而已，並非絕對無效；裁判分割
        ，既係法院基於公平原則，決定適當之方法分割共有物
        ，自不發生有礙執行效果之問題，債權人即不得對之主
        張不生效力；且債務人之應有部分，經實施查封以後，
        因裁判分割，其權利即集中於分割後之特定物，此為債
        務人原有權利在型態上之變更，當為查封效力之所及，
        於假處分亦無影響；最高法院72台上字第2642號判例著
        有明文。
      (2)原告行使民法第767 條所有物返還請求權，僅需原告為
        所有權人、被告丙○○為無權占有人，被告丙○○即應
        負所有物返還之義務，蓋民法第767 條並未有無權占有
        人須具處分權之要件，即被告丙○○對於系爭建物是否
        有處分權，與無權占有系爭土地係屬二事。
      (3)又強制執行法第51條第2 項查封之效力，僅為相對效力
        ，僅係不對債權人發生效力，債務人處分行為並不當然
        無效，自無所謂處分權絕對喪失之情形。退而言之，縱
        債務人處分權受有限制，亦不應此可妨礙第三人行使權
        利，甚至排除法院之強制執行。故系爭建物是否已為查
        封，皆無礙於原告行使所有物返還請求權。基於查封相
        對效力，原告所有物返還請求權，不應受第三人查封行
        為效力所影響。
      (4)被告援引之69年台上字第2467號判決與本案情形不同，
        簡言之，不動產所有權讓與行為，與所有物返還（妨害
        排除）請求權之行使，兩者顯不相同：
        標的物流動方向不同：不動產之出賣行為，係將自己
          所有權讓與他人，站在所有權之角度而言，標的物之
          流動方向係「由自己向他人」讓與他人。反之，所有
          物返還（妨害排除）請求權，係所有權人，請求他人
          將標的物返還自己，標的物之流動方向，係「由他人
          向自己」。
        被扣押人有無權利不同：不動產所有權人被查封後，
          因其權利受有限制，不得處分，固不得讓與他人。惟
          無權占有人，本質上並無權利可供查封，無權占有人
          本來就對標的物無法律上或事實上處分權，因此縱系
          爭建物遭查封，亦不影響原告權利行使。
    (四)系爭建物之機器設備雖設有動產抵押，並已為本院91執民
      字第1351號查封，惟此仍無礙於原告行使所有物返還請求
      權：
      (1)被告丙○○是否具處分權，本非原告行使所有物返還請
        求權之要件，被告丙○○處分抵押物係其與抵押權人間
        之內部關係，不得據此對抗原告，原告仍有起訴請求保
        護之必要。
      (2)另按債務人不履行契約或抵押物被遷移、出賣、移轉或
        受其他處分，致有害於抵押權之行使者，抵押權人得占
        有抵押物。前項之債務人或第三人拒絕交付抵押物時，
        抵押權人得聲請法院假扣押，如經登記之契約載明應逕
        受強制執行者，得依該契約聲請法院強制執行之。第三
        人善意有償取得抵押物者，經抵押權人追蹤占有後，得
        向債務人或受款人請求損害賠償，動產擔保交易法第17
        條定有明文。系爭建物之附屬設備設定動產抵押並不影
        響原告行使系爭土地之所有物返還請求權，蓋動產擔保
        交易法第17條並非絕對禁止抵押物之遷移，其係賦予抵
        押權人得占有抵押物之權利，與原告行使所有物返還請
        求並不衝突，動產抵押權人仍可占有抵押物，或被告丙
        ○○可另覓場所安置機器設備，並通知抵押權人，皆不
        生「致有害於抵押權之行使」；甚至被告通知抵押權人
        後，抵押權人亦有可能放棄行使權利，故不得因有設定
        動產抵押即可排除法院之強制執行。
      (3)縱動產抵押物因此受有損害，也僅係設定權人與設定人
        內部間之損害賠償關係，或遷移後抵押權人取回之問題
        ，不應據此限制原告行使所有物返還請求權，而可排除
        法院之強制執行。所有人得依其自由意思對於標的物為
        全面之支配，國家並給予最高度之保障與尊重，此為所
        有權之絕對性，動產擔保交易法既未限制原告行使所有
        物返還請求權，則原告行使所有物返還請求權自不應受
        限制。
    (五)又被告丙○○雖辯稱其並非系爭建物及附屬設備之所有權
      人，惟本院96年執字第13622 號執行案件中，被告丙○○
      不僅收受送達通知，更對原告參與分配聲明異議，且系爭
      附屬設備均已解封，益徵被告丙○○本於所有權人之地位
      行使權利，其辯稱非系爭建物及附屬設備所有權人，顯屬
      矛盾，不足採信。
二、被告丙○○則以：
  (一)系爭附買回契約雖名為買賣附買回契約，然實係讓與擔保契
    約之性質：
    (1)按債務人為擔保其債務，將擔保物所有權移轉與債權人，
      而使債權人在不超過擔保之目的範圍內，取得擔保物所有
      權之信託的讓與擔保，而約定債務清償期間者，雖不能認
      其為無效，但擔保物所有權之移轉，既僅以擔保債務清償
      為目的，即不能祇以債務人逾期未曾清償所負債務，債權
      人即可取得擔保物之所有權，仍應履行變賣擔保物或協議
      估價，債權人就其價金受償或承受之程序，庶免其迴避民
      法第873 條第2 項禁止之規定。債務人以所負之債額作為
      房屋賣價，與債權人訂立買賣契約，倘不移轉占有，只約
      明於一定之期限內備價回贖者，其契約雖名為買賣，實係
      就原有債務設定抵押權，而以回贖期間為其清償之期間。
      縱屆期未回贖，亦不生所有權移轉之效力，最高法院著有
      96年台上字第2559號民事判決參照。
    (2)被告耐吉公司於91年2 月間因需款孔急，遂向被告丙○○
      借款6,600 萬元週轉，並以系爭建物及其附屬設備作為信
      託讓與擔保，雙方於同年2 月26日簽訂系爭附買回契約。
      嗣被告耐吉公司於91年3 月4 日申請辦理系爭建物所有權
      移轉登記，同年3 月8 日登記完竣，作為債權之信託讓與
      擔保後，被告丙○○隨於同年3 月5 日借貸6,600 萬元予
      被告耐吉公司。該6,600 萬元之借款，係被告丙○○自彰
      化銀行信義分行填寫取款條6,600 萬元，並由被告耐吉公
      司填寫存款憑條將上開款項存入其帳戶中，而非如原告所
      稱係以支票一張交付予被告耐吉公司。
    (3)由於當時雙方言明係短期週轉，故約定買回期訂為90日；
      又民間貸款年利率3 成乃屬一般常情，故雙方約定買回價
      格為7,050 萬元，即90天利息為450 萬元，折合年利率為
      百分之27.27 。是系爭附買回契約，其契約雖名為買賣，
      實係就原有債務以系爭建物及其附屬設備設定抵押權，而
      以回贖期為其清償期間，並有借貸利息之約定；再者，系
      爭建物於移轉不動產登記後，仍為耐吉公司占有，其為債
      權之讓與擔保至為灼然。原告質疑其非讓與擔保云云，洵
      屬無據。
    (4)被告耐吉公司之法定代理人乙○○當初請求借款時表示系
      爭建物均為新建，一定要買回，惟當時乙○○並未告知被
      告丙○○系爭建物坐落之土地與原告訂有土地租賃契約。
      詎被告耐吉公司向被告丙○○借款後，其法定代理人乙○
      ○就避不見面，被告丙○○因有系爭建物作為債務擔保，
      故僅尋求乙○○出面解決債務問題，直至本件訴訟發生，
      被告丙○○始知系爭租約存在。若本件系爭附買回契約係
      買賣契約而非讓與擔保契約，則買賣後系爭建物所有權於
      91年3 月8 日已登記給被告丙○○完竣，其豈有6 年來未
      曾占有、使用、收益系爭建物，任憑荒廢之理，實係當時
      雙方已約定是債務擔保，由此益證系爭建物係債務之信託
      讓與擔保。
  (二)本件被告丙○○非實質系爭建物所有權人，從未占有、使用
    、收益系爭建物，僅為債權信託讓與擔保而登記之形式上所
    有權人，自無民法第426條之1之適用：
    (1)讓與擔保之移轉標的物所有權，係以擔保債務之清償為目
      的。讓與擔保之成立係為擔保債務人之債務，此即為讓與
      擔保成立之經濟目的。準此，擔保權人雖取得標的物所有
      權，然擔保權人僅得於此經濟目的範圍內行使其所有權，
      是以，於債務清償時，標的物所有權應返還於讓與擔保債
      務人，於債務不履行時，擔保權人始得就標的物受償，故
      擔保權人取得標的物所有權係暫時性，並非實質永久取得
      系爭建物及附屬設備之所有權。
    (2)原告所引謝在全民法物權論，其中關於擔保對外效力，雖
      認「讓與擔保之標的物係由擔保權人處分時，擔保權人在
      法律上是所有人，故無論第三人是善意或惡意，第三人均
      取得標的物所有權…。」惟本院96年度執字第13622 號對
      系爭建物之強制執行，並非係由擔保權人所為之處分行為
      ，且擔保權人僅在法律上是所有權人，事實上並非所有權
      人，僅得於擔保債務之經濟目的範內行使其所有權。
    (3)又依系爭租約第7 條後段約定「甲方（即原告，以下同）
      於契約期間如有讓與本土地建物或設定物權於其上，應先
      通知乙方（即被告耐吉電子，以下同）。」；第8 條約定
      「乙方未經甲方同意，不得私自將租賃土地權利或一部分
      出借、轉租、頂讓或以其他變相方法由他人使用土地。」
      堪認系爭土地租賃關係之當事人間，已有明文禁止轉讓系
      爭建物之特約存在，並足證租地當事人間已有特約土地租
      賃權不隨建物而移轉於他人，何況被告丙○○根本不知被
      告耐吉公司與原告間有土地租賃關係存在，自不受該土地
      租賃契約之拘束。
    (4)再參酌民法第426 條之1 之立法理由，乃在促進土地利用
      ，安定社會經濟，使實質上房屋受讓人與基地所有權人間
      有租賃關係存在，避免基地出租人請求拆屋還地，有害社
      會經濟。又參諸民法第425 條，承租人必須占有租賃物，
      為實質之使用收益，始為適用之對象。足見民法第426 條
      之1 之立法精神乃在保護實質上之房屋受讓人，且該房屋
      受讓人必須為實質上所有權人，及對房屋有實質上占有、
      使用、收益權者，始適用該條規定，並符合其立法本意。
      本件被告丙○○既非實質房屋所有權人，從未占有使用收
      益該屋，僅為債權信託讓與擔保而登記之形式上所有權人
      ，自無民法第426條之1之適用。
  (三)被告丙○○非系爭建物及其附屬設備之所有權人，縱認被告
    丙○○為所有權人，惟系爭建物現由本院查封拍賣、系爭附
    屬設備亦經本院查封中，並已為動產擔保登記，是被告丙○
    ○就系爭建物及其附屬設備已無處分權能，原告訴請被告丙
    ○○拆除系爭土地上之地上物及其附屬設備，顯有給付不能
    之情形：
    (1)按「法院命被告為給付之判決，必須在事實審言詞辯論結
      時，依客觀狀態可能履行為必要。本件系爭房地，至原審
      言詞辯論終結時止，尚在他債權人聲請法院假扣押查封中
      ，有執行命令及執行法院復函可按，並為上訴人所不爭，
      在該查封撤銷前，被上訴人喪失處分之權能，已屬給付不
      能。」，最高法院69年度台上字第2467號判決要旨參照。
    (2)系爭建物受鈞院96年度執字第13622 號查封時，耐吉公司
      未提出第三人異議之訴，與被告無涉，而查封當時被告丙
      ○○亦外出不知此事，而未及異議。
    (3)本件原告之請求權基礎為民法第767 條之物上請求權，故
      原告應先舉證證明其為物之所有權人，及該物在被告丙○
      ○之占有中，惟被告丙○○並非系爭建物實質所有權人，
      已如前述，被告丙○○亦未曾占有過系爭土地，是原告以
      民法第767 條請求被告丙○○拆屋還地，實無理由；況且
      系爭建物業經本院96年度執字地13622 號查封強制執行中
      ，被告丙○○縱為實質所有權人亦失對系爭建物之處分權
      能，原告請求被告丙○○拆屋還地，自有給付不能之情形
      。
    (4)又系爭建物內被告耐吉公司所有之附屬機器設備，亦業於
      91年5 月間經本院91年度執民字第1351號查封登記中，是
      以，縱任被告丙○○為上開附屬設備之所有權人，惟該附
      屬設備均為本院查封中，參照前揭最高法院69年度台上字
      第2467號判決要旨，該附屬設備之所有權人亦失去處分權
      能，並無處分權能，則原告請求被告丙○○拆除系爭土地
      上之地上物即系爭建物及其附屬設備，返還土地，顯無理
      由。
  (四)並聲明：原告之訴駁回；並陳明如受不利之判決，願供擔保
    免為假執行。
三、被告耐吉公司則未於言詞辯論期日到場，亦未提出書狀作何
    聲明或陳述。
四、本件被告耐吉公司與原告於89年5 月29日簽訂系爭租約（詳
    卷第10至15頁），約定由被告耐吉公司向原告承租原告所有
    之系爭土地，供被告耐吉公司建廠、生產之用，租賃期間自
    89年6 月1 日至98年5 月31日，租金每月12萬元，系爭租約
    並經本院公證處公證，被告耐吉公司嗣於系爭土地上興建系
    爭建物，並於90年11月15日登記為耐吉公司所有。嗣被告丙
    ○○與耐吉公司於91年2 月26日就系爭建物及耐吉公司所有
    之機器設備等簽訂系爭附買回契約（詳卷第45至52頁），系
    爭建物並於91年3 月8 日以買賣為登記原因，移轉登記為被
    告丙○○所有，系爭建物前經本院96年度執字地13622 號強
    制執行事件執行終結後，現經本院98年度執字第5530號強制
    執行事件查封登記強制執行中。依系爭租約第3 條約定：「
    租金每個月新台幣12萬元正（收款付據）乙方（即耐吉公司
    ）不得藉任何理由拖延或拒納（電費及自來水費除外）。」
    ，第4 條約定：「租金應於每年分4 次以支票繳納（分為6
    月1 日、9 月1 日、12月1 日、3 月1 日），每次應繳3 個
    月份，乙方不得藉詞拖延。」。被告耐吉公司於將系爭建物
    所有權移轉登記予被告丙○○前，已積欠原告租金96萬元迄
    未給付，並曾經原告以本院89年公字第235 號公證書聲請對
    被告耐吉公司強制執行，經本院91年度執字第1351號強制執
    行事件核發債權憑證。另自系爭建物所有權於91年3 月8 日
    移轉登記予被告丙○○迄今，耐吉公司或被告丙○○均未曾
    給付系爭租約之租金予原告。原告曾於96年12月13日委託元
    貞聯合法律事務所以96年貞律字第123001號函，催告被告丙
    ○○於文到15日內依系爭租約之約定給付積欠之租金828 萬
    元，逾期未給付，即終止租約，被告丙○○已收受上開催告
    函，惟迄未給付。另原告於本件曾以起訴狀為終止系爭租約
    之意思表示，通知被告丙○○終止系爭租約，被告丙○○亦
    已於97年1 月25日收受起訴狀繕本之送達。系爭土地上現有
    被告耐吉公司所建如附圖所示標示紫色部分面積131 平方公
    尺之二層鋼筋混凝土造建物、標示紅色部分面積34平方公尺
    之一層鐵皮造建物、標示綠色部分面積92平方公尺之污水處
    理設施及標示橘色部分面積共1,060 平方公尺之一層鋼骨造
    建物等情，為原告及被告丙○○於言詞辯論中所不爭執（詳
    本院卷第198 至200 頁），且經本院履勘現場及囑託苗栗縣
    銅鑼地政事務所派員繪測，製有勘驗筆錄、照片及如附圖所
    示之土地複丈成果圖附卷可稽（詳本院卷第67至74頁、第10
    6 、107 頁），自堪信為真實。
五、原告主張被告丙○○與被告耐吉公司於91年2 月26日就系爭
    建物及被告耐吉公司所有之機器設備等簽訂系爭附買回契約
    （詳卷第45至52頁），系爭建物於91年3 月8 日以買賣為登
    記原因移轉登記為被告丙○○所有，系爭建物現為被告丙○
    ○所有之事實，則為被告丙○○所否認，並以系爭附買回契
    約雖名為買賣附買回契約，然實係讓與擔保契約之性質，被
    告丙○○非實質系爭建物所有權人，從未占有、使用、收益
    系爭建物，僅為債權信託讓與擔保而登記之形式上所有權人
    而已等語置辯。是本件首應審究者為系爭建物是否為被告丙
    ○○所有？經查：
  (一)按當事人主張有利於己之事實，就其事實有舉證之責任，民
    事訴訟法第277 條定有明文。又原告於起訴原因已有相當之
    證明，而被告於抗辯事實並無確實證明方法，僅以空言爭執
    者，當然認定其抗辯事實之非真正，而應為被告不利益之裁
    判，最高法院亦著有18年上字第1679號判例可資參照。本件
    被告丙○○雖以其與被告耐吉公司於91年2 月26日所簽訂之
    系爭附買回契約係讓與擔保契約之性質等情既為原告所否認
    ，而被告丙○○就其所辯系爭附買回契約係讓與擔保契約之
    事實，又迄未能舉證證明，參以系爭附買回契約之約定，僅
    就買賣標的、買賣價金、現存抵押權之處理、標的物之過戶
    、交付及占有、買回權之行使等事項約定，並無一語提及系
    爭買賣附買回契約係供借款之擔保，足徵被告丙○○前開所
    辯，顯無足採。
  (二)系爭建物已於91年3 月8 日由被告耐吉公司辦理所有權移轉
    登記與被告丙○○，有兩造所不爭執之建物登記謄本（詳卷
    第17、18頁）附卷可憑。又依被告丙○○所提原告所不爭執
    其真正之系爭附買回契約第5 條之約定，被告耐吉公司買回
    權之行使應於簽約後90日內行使，逾期則其買回權喪失，不
    得以任何理由再行主張買回權，而被告耐吉公司自91年2 月
    26日與被告丙○○簽訂系爭附買回契約後，既迄未行使買回
    權，則依系爭附買回契約之約定，被告耐吉公司依約已不得
    再行使買回權。是被告丙○○依系爭附買回契約之約定，自
    應認已終局的取得系爭建物之所有權。原告主張系爭建物為
    被告丙○○所有，應屬可採。
  (三)綜上，原告主張被告丙○○已因買賣而取得系爭建物所有權
    等情，應堪採信。被告丙○○所辯其非系爭建物所有權人云
    云，為無足採。
六、次按租用基地建築房屋，承租人房屋所有權移轉時，其基地
    租賃契約，對於房屋受讓人，仍繼續存在；承租人租金支付
    有遲延者，出租人得定相當期限，催告承租人支付租金，如
    承租人於其期限內不為支付，出租人得終止契約；租用建築
    房屋之基地，遲付租金之總額，達2 年之租額時，適用前項
    之規定，民法第426 條之1 及同法第440 條第1 項、第3 項
    分別定有明文。本件系爭建物為被告耐吉公司向原告租用系
    爭169 、170 地號土地所興建，被告丙○○因買賣而自被告
    耐吉公司取得系爭建物之所有權，有如前述，則依前開民法
    第426 條之1 之規定，原告與被告耐吉公司間之系爭租約，
    應認對於被告丙○○繼續存在，被告丙○○自應依系爭租約
    之約定支付租金予原告。另本件自系爭建物所有權於91年3
    月8 日移轉登記予被告丙○○迄今，被告耐吉公司或被告丙
    ○○均未曾給付系爭租約之租金予原告。原告曾於96年12月
    13日委託元貞聯合法律事務所以96年貞律字第123001號函，
    催告被告丙○○於文到15日內依系爭租約之約定給付積欠之
    租金828 萬元，逾期未給付，即終止租約，被告丙○○已收
    受上開催告函，惟迄未給付。另原告於本件曾以起訴狀為終
    止系爭租約之意思表示，通知被告丙○○終止系爭租約，被
    告丙○○亦已於97年1 月25日收受起訴狀繕本之送達等情，
    既為兩造所不爭執，有如前述，則依上開民法第440 條第1
    項、第3 項之規定，原告對被告丙○○終止系爭租約，於法
    自屬有據。
七、再按所有人對於無權占有或侵奪其所有物者，得請求返還之
    ，民法第767 條前段定有明文。本件系爭租約既經原告合法
    終止，已如上述，則原告主張被告丙○○所有系爭建物占用
    系爭169 、170 地號土地已無正當權源，自屬可採。是原告
    依上開規定，請求被告拆除系爭建物，並將占用之土地返還
    原告，於法自屬有據。被告丙○○雖以系爭建物現由本院查
    封、系爭附屬設備亦經本院查封中，並已為動產擔保登記，
    被告丙○○就系爭建物及其附屬設備已無處分權能，原告訴
    請被告丙○○拆除系爭土地上之地上物及其附屬設備，顯有
    給付不能之情形等語置辯。經查，實施查封後，債務人就查
    封物所為移轉、設定負擔或其他有礙執行效果之行為，對於
    債權人不生效力，強制執行法第51條第2 項固定有明文。惟
    查債務人就查封物所為移轉、設定負擔或其他有礙執行效果
    之行為，依強制執行法第51條第2 項規定，僅對於債權人不
    生效力而已，並非絕對無效。是查封之效力，應僅係在禁止
    禁止債務人就特定財產自由處分，並不能排除法院之強制執
    行，亦不能因此而阻礙所有權人本於所有權之作用而為之請
    求，此觀最高法院72台上字第2642號、69年台上字第2403號
    判例意旨自明。是被告丙○○前開所辯，為無足採。
八、從而，原告依民法第767 條規定，請求被告丙○○應將坐落
    系爭169 地號土地如附圖所示標示紫色部分面積131 平方公
    尺之二層鋼筋混凝土造建物、標示紅色部分面積34平方公尺
    之一層鐵皮造建物、標示綠色部分面積92平方公尺之污水處
    理設施及坐落系爭169 、170 地號土地如附圖所示標示橘色
    部分面積共1,060 平方公尺之一層鋼骨造建物均拆除，並將
    上開土地返還原告，為有理由，應予准許。另原告與被告丙
    ○○分別陳明願供擔保請為宣告假執行或免為假執行，經核
    均與規定相符，爰分別酌定相當之擔保金額予以宣告。
九、本件原告與被告丙○○其餘主張、陳述與舉證，經審酌與本
    院前開判斷不生影響，爰不再予逐一論述。另原告先位之訴
    為有理由，已如前述，則其備位之訴自毋庸再予審究，附此
    敘明。
十、訴訟費用負擔之依據：民事訴訟法第78條。
中    華    民    國    98    年    5     月    12    日
                  民事庭法  官  王萬金
以上正本係照原本作成。
如對本判決上訴，須於判決送達後20日內向本院提出上訴狀。
                        書記官  劉碧雯
中    華    民    國    98    年    5     月    12    日


司法院資訊處製作；財團法人民間司法改革基金會備份。
